ACORDAO-COMPLETO-2510709

ACÓRDÃO 458/2022 ATA 2/2022 - SEGUNDA CÂMARA

VISTOS, relatados e discutidos estes autos em que se analisam atos de concessão de aposentadoria deferidos pelo Ministério da Saúde.  
ACORDAM os Ministros do Tribunal de Contas da União, reunidos em Sessão da 2ª Câmara, ante as razões expostas pelo Relator, e com fulcro nos incisos III e IX do art. 71 da Constituição Federal e nos arts. 1º, inciso V, e 39, inciso II, da Lei 8.443/1992, c/c o art. 259, inciso II, do Regimento Interno/TCU, em:
9.1. considerar legal a concessão de aposentadoria em favor da Sra. Ana Maria Oliveira Machado, concedendo registro ao correspondente ato;
9.2. considerar ilegal a concessão de aposentadoria em favor da Sra. Thais da Cruz Carneiro Ribeiro, negando registro ao correspondente ato; 
9.3. dispensar o ressarcimento das quantias indevidamente recebidas de boa-fé pela interessada mencionada no subitem 9.2 acima, consoante o disposto no Enunciado 106 da Súmula da Jurisprudência do TCU;
9.4. determinar ao Ministério da Saúde, no prazo de 15 (quinze) dias a contar da notificação deste Acórdão, que:
9.4.1. abstenha-se de realizar pagamentos decorrentes do ato de interesse da Sra. Thais da Cruz Carneiro Ribeiro, ora impugnado, sujeitando-se a autoridade administrativa omissa à responsabilidade solidária, nos termos do art. 262, caput, do Regimento Interno/TCU;
9.4.2. dê ciência do inteiro teor desta Deliberação à aludida interessada, alertando-a de que o efeito suspensivo proveniente da interposição de possíveis recursos perante o TCU não a exime da devolução dos valores percebidos indevidamente após a respectiva notificação, caso os recursos não sejam providos, encaminhando a este Tribunal, no prazo de 30 (trinta) dias, comprovante da referida ciência; e
9.4.3. emita novo ato de concessão de aposentadoria em favor da Sra. Thais da Cruz Carneiro Ribeiro, livre da irregularidade ora apontada, disponibilizando-o a este Tribunal, por meio do Sistema e-Pessoal, nos termos e prazos fixados na IN/TCU 78/2018.

Atos de concessão de aposentadoria deferidas pelo Ministério da Saúde.

Segunda Câmara

Ministério da Saúde.

3. Interessadas: Thais da Cruz Carneiro Ribeiro (XXX.525.337-XX) e Ana Maria Oliveira Machado (XXX.366.306-XX).

13.1. Ministros presentes: Augusto Nardes (na Presidência), Aroldo Cedraz e Antonio Anastasia.
13.2. Ministro-Substituto presente: Marcos Bemquerer Costa (Relator).

MARCOS BEMQUERER

Adoto como Relatório, com os pertinentes ajustes de forma, a instrução da Secretaria de Fiscalização de Integridade de Atos e Pagamentos de Pessoal e de Benefícios Sociais - Sefip, por meio da qual as concessões de aposentadoria das Sras. Thais da Cruz Carneiro Ribeiro e Ana Maria Oliveira Machado foram analisadas, e cujo encaminhamento contou com a anuência do Procurador Rodrigo Medeiros de Lima (peças 24-26) : 
"INTRODUÇÃO
1.	Trata-se de atos de concessão de aposentadoria acima mencionados, de ex-servidoras do Ministério da Saúde.
2.	Os atos foram submetidos eletronicamente, para fim de registro, à apreciação do Tribunal de Contas da União (TCU) , de acordo com o art. 71, inciso III, da Constituição Federal. 
EXAME TÉCNICO
Encaminhamentos anteriores
3.	À peça 7, consta instrução propondo que os atos objeto destes autos fossem apreciados pela legalidade, com a qual concordou a Unidade Técnica (peça 8) .
4.	Todavia, o membro do parquet, em seu parecer à peça 9, anuiu à proposta em relação aos atos às peças 2 e 3 e propôs realização de diligência em relação aos atos às peças 4 e 5.
5.	Por meio do Acórdão 2738/2021-TCU-Segunda Câmara, relator Ministro Substituto Marcos Bemquerer Costa, os atos às peças 2 e 3 foram apreciados pela legalidade; bem como foi determinada a realização da diligência proposta pelo parquet especializado acerca dos atos das Sras. Thais da Cruz Carneiro Ribeiro e Ana Maria Oliveira Machado (peças 4 e 5) .
6.	À peça 12, foi expedido o ofício de diligência, o qual foi respondido pela UJ à peça 16. 
7.	Dessa forma, os autos estão aptos a ser instruídos no mérito.
Exame das constatações
8.	A seguir, analisar-se-á, para cada interessada, o respectivo ato de aposentadoria.
Em relação à Sra. THAIS DA CRUZ CARNEIRO RIBEIRO 
9.	Em análise do ato objeto destes autos, verifica-se que a interessada foi inativada em 27/05/2016, com proventos integrais, calculados a partir da sistemática da 'média das remunerações', computados mais de 30 anos de tempo de atividade.
10.	Em consulta à memória de cálculo dos proventos (peça 16, pg. 16-18) , constata-se que não foi incluído no [referido] cálculo o período contributivo de julho/1994 até a data de ingresso no cargo (2/5/2006) , em discordância com o artigo 1º da Lei 10.887/2004. Ou seja, considerou-se o período contributivo relativo ao ingresso no cargo [2/5/2006] até a data da aposentadoria [27/5/2016], embora tenha sido computado como tempo de atividade o período relativo a julho/1994 até a data da aposentadoria.
11.	Destarte, resta maculada a legalidade do ato.
Em relação à Sra. ANA MARIA OLIVEIRA MACHADO
12.	Preliminarmente, cabe esclarecer que a interessada acumula outra aposentadoria (matrícula 651356) , como enfermeira no Ministério da Saúde. Nos termos do artigo 37, XVI e §10, da CF/88, tal acumulação não constitui irregularidade, visto ser [possível] que os profissionais de saúde acumulem duas atividades.
13.	Em análise do ato objeto destes autos (mat. 6651356) , verifica-se que a interessada foi inativada em 25/07/2016, com proventos proporcionais, calculados a partir da sistemática da 'média das remunerações'.
14.	Em consulta à memória de cálculo dos proventos (peça 16, pg. 29-34) , não se constata irregularidade, visto que os proventos estão proporcionalizados e os períodos contributivos foram considerados desde a competência julho/1994 até a data da inatividade.
15.	À peça 16, pg. 40, consta o mapa de tempo de atividade, sendo registrado o total de 22 anos. No ato, foi registrado apenas o período de labor no Ministério da Saúde; quedando-se ausente o período junho/1994 a maio/2006, conforme averbação à peça 16, pg. 43. Tal incorreção no ato, todavia, pode ser considerada suprida pelas informações apresentadas pelo gestor, não maculando a legalidade do ato.
 (...) 
PROPOSTA DE ENCAMINHAMENTO
19.	Ante o exposto, propõe-se:
	a) considerar ilegal e recusar registro ao ato abaixo nominado, com base nos arts. 71, inciso III, da Constituição Federal, 1º, inciso V, e 39, inciso II, da Lei 8.443/1992 e 260, § 1º, do Regimento Interno do Tribunal de Contas da União (TCU) :
	- THAIS DA CRUZ CARNEIRO RIBEIRO, CPF XXX.525.337-XX, ato número 125069/2019 (inicial) ;
	b) dispensar a devolução dos valores indevidamente recebidos até a data da ciência, pelo Ministério da Saúde, do Acórdão que vier a ser proferido, com base no Enunciado 106 da Súmula da Jurisprudência do TCU;
	c) determinar ao Ministério da Saúde, com base no art. 45 da Lei 8.443/1992 e no art. 4º, inciso I, da Resolução TCU 315/2020, que:
	c.1) faça cessar os pagamentos decorrentes do ato impugnado, comunicando ao TCU, no prazo de quinze dias, as providências adotadas, nos termos dos art. 262, caput, do Regimento Interno do TCU, 8º, caput, da Resolução TCU 206/2007;
	c.2) cadastre novo ato, livre da irregularidade apontada, submetendo-o ao TCU no prazo de trinta dias, nos termos dos arts. 262, § 2º, do Regimento Interno do TCU e 19, § 3º, da Instrução Normativa TCU 78/2018; 
	c.3) informe à interessada o teor do Acórdão que vier a ser prolatado, encaminhando ao TCU, no prazo de trinta dias, comprovante da data de ciência pela interessada, nos termos do art. 4º, § 3º, da Resolução TCU 170/2004, alertando-a de que o efeito suspensivo proveniente de eventual interposição de recurso não a exime da devolução dos valores indevidamente percebidos após a notificação, em caso de não provimento desse recurso;
	[d]) considerar legal e determinar o registro do ato de concessão de aposentadoria abaixo nominado, com fundamento nos arts. 71, inciso III, da Constituição Federal, 1º, inciso V, e 39, inciso II, da Lei 8.443/1992 e 260, § 1º, do Regimento Interno do Tribunal de Contas da União:
	- ANA MARIA OLIVEIRA MACHADO, CPF XXX.366.306-XX, ato número 64440/2020 (inicial) ."
	É o Relatório.

não há.

Procurador Rodrigo Medeiros de Lima.

PESSOAL. APOSENTADORIA. ACÓRDÃO 2.738/2021 - 2ª CÂMARA. LEGALIDADE DE DUAS CONCESSÕES. AUTORIZAÇÃO DE DILIGÊNCIA REFERENTE A OUTRAS DUAS CONCESSÕES. LEGALIDADE DA CONCESSÃO DE APOSENTADORIA A UMA INTERESSADA. REGISTRO. INOBSERVÂNCIA, NO CÁLCULO DOS PROVENTOS DA OUTRA INTERESSADA, DAS REGRAS INSCULPIDAS NO ART. 40, §§ 3º E 17, DA CONSTITUIÇÃO FEDERAL, COM REDAÇÃO DADA PELA EMENDA CONSTITUCIONAL 41/2003, C/C OS ARTS. 1º E 15 DA LEI 10.887/2004. ILEGALIDADE. NEGATIVA DE REGISTRO. DETERMINAÇÕES.

APOSENTADORIA (APOS)

Secretaria de Fiscalização de Integridade de Atos e Pagamentos de Pessoal e de Benefícios Sociais - Sefip.

Trata-se de atos de concessão de aposentadoria deferidos pelo Ministério da Saúde em benefício das Sras. Thais da Cruz Carneiro Ribeiro e Ana Maria Oliveira Machado.
2.		Por meio do Acórdão 2738/2021-TCU-Segunda Câmara (Relação 4/2021, Ata 4/2021, peça 11) , o Tribunal considerou legais as aposentadorias do Sr. Antonio Manoel de Oliveira Neto e da Sra. Lenise Budri Cassini, e determinou a realização de diligência junto ao órgão de origem, com vistas a obter a memória de cálculo da média das remunerações de contribuição das Sras. Thais da Cruz Carneiro Ribeiro e Ana Maria Oliveira Machado.
3.		Efetuadas as comunicações processuais, veio aos autos a documentação acostada à peça 16, que foi analisada pela Secretaria de Fiscalização de Integridade de Atos e Pagamentos de Pessoal e de Benefícios Sociais - Sefip.
4.		Ao final, aquela unidade especializada propôs ao Tribunal considerar legal a concessão em favor da Sra. Ana Maria Oliveira Machado e ilegal a concessão da Sra. Thais da Cruz Carneiro Ribeiro, pelo fato de o cálculo da média de suas remunerações somente ter levado em conta o período de 2006 a 2016, deixando de incluir os estipêndios relativos ao tempo de serviço anterior, apesar desse tempo ter sido considerado para o deferimento da aposentadoria. 
5.	 	O MP/TCU, representado pelo Procurador Rodrigo Medeiros de Lima, anuiu à proposta acima descrita, solução à qual também me filio.
6.		Compulsando os autos, não se encontra qualquer irregularidade na concessão de interesse da Sra. Ana Maria Oliveira Machado, a qual deve ser considerada legal, concedendo-se registro ao respectivo ato. 
7.		Vê-se que a inativação da Sra. Thais da Cruz Carneiro Ribeiro, ocorrida em 27/05/2016, foi concedida com fundamento no art. 40, § 1º, inciso III, alínea a, da Constituição Federal, com a redação dada pela EC 41/2003, com proventos integrais e cálculo pela média aritmética das remunerações utilizadas como base de cálculo para as contribuições da servidora, in verbis:
"Art. 40. Aos servidores titulares de cargos efetivos da União, dos Estados, do Distrito Federal e dos Municípios, incluídas suas autarquias e fundações, é assegurado regime de previdência de caráter contributivo e solidário, mediante contribuição do respectivo ente público, dos servidores ativos e inativos e dos pensionistas, observados critérios que preservem o equilíbrio financeiro e atuarial e o disposto neste artigo. 
§ 1º Os servidores abrangidos pelo regime de previdência de que trata este artigo serão aposentados, calculados os seus proventos a partir dos valores fixados na forma dos §§ 3º e 17:
 (...) 
III - voluntariamente, desde que cumprido tempo mínimo de dez anos de efetivo exercício no serviço público e cinco anos no cargo efetivo em que se dará a aposentadoria, observadas as seguintes condições: 
a) sessenta anos de idade e trinta e cinco de contribuição, se homem, e cinquenta e cinco anos de idade e trinta de contribuição, se mulher;
 (...) 
§ 3º Para o cálculo dos proventos de aposentadoria, por ocasião da sua concessão, serão consideradas as remunerações utilizadas como base para as contribuições do servidor aos regimes de previdência de que tratam este artigo e o art. 201, na forma da lei.
 (...) 
§ 17 - Todos os valores de remuneração considerados para o cálculo do benefício previsto no § 3° serão devidamente atualizados, na forma da lei."
8. 		Tais dispositivos foram assim regulamentados pelos arts. 1º e 15 da Lei 10.887/2004: 
"Art. 1º No cálculo dos proventos de aposentadoria dos servidores titulares de cargo efetivo de qualquer dos Poderes da União, dos Estados, do Distrito Federal e dos Municípios, incluídas suas autarquias e fundações, previsto no § 3º do art. 40 da Constituição Federal e no art. 2º da Emenda Constitucional nº 41, de 19 de dezembro de 2003, será considerada a média aritmética simples das maiores remunerações, utilizadas como base para as contribuições do servidor aos regimes de previdência a que esteve vinculado, correspondentes a 80% (oitenta por cento) de todo o período contributivo desde a competência julho de 1994 ou desde a do início da contribuição, se posterior àquela competência.
 (...) 
Art. 15. Os proventos de aposentadoria e as pensões de que tratam os arts. 1º e 2º desta Lei serão reajustados, a partir de janeiro de 2008, na mesma data e índice em que se der o reajuste dos benefícios do regime geral de previdência social, ressalvados os beneficiados pela garantia de paridade de revisão de proventos de aposentadoria e pensões de acordo com a legislação vigente." 
9. 		No caso concreto, o período total de contribuição adotado para o cálculo da média aritmética, para efeito de inativação da Sra. Thais da Cruz Carneiro Ribeiro, considerou apenas o tempo de trabalho no cargo efetivo em que se deu a aposentadoria, ou seja, de 2006 a 2016. 
10. 	Constatou-se, contudo, que a referida interessada manteve vínculos de trabalho em períodos anteriores, desde 1977, sob o regime da Consolidação das Leis Trabalhistas - CLT, na condição de contribuinte empregada. Também fez aportes previdenciários como contribuinte individual, desde 1989. Torna-se forçoso reconhecer, assim, que o cálculo da média aritmética deixou de considerar todo o período contributivo desde a competência de julho/1994, nos termos da lei de regência. 
11. 	Nesse contexto, cumpre considerar ilegal a concessão de aposentadoria da Sra. Thais da Cruz Carneiro Ribeiro, com a negativa de registro do correspondente ato.
12. 	Cabe, ainda, determinar ao Ministério da Saúde que se abstenha de realizar pagamentos decorrentes do ato tido por ilegal, sem prejuízo de aplicar a orientação fixada no Verbete 106 da Súmula de Jurisprudência do TCU às parcelas indevidamente recebidas de boa fé pela interessada.
13.	Pertinente, ademais, determinar ao órgão de origem que emita novo ato, escoimado da irregularidade verificada neste processo, submetendo-o a nova apreciação por este Tribunal, na forma do artigo 260, caput, do Regimento Interno/TCU.
14. 	Deve-se igualmente determinar ao órgão de origem que comunique a beneficiária sobre a deliberação do Tribunal, alertando-a de que o efeito suspensivo proveniente da interposição de eventuais recursos não a exime da devolução dos valores percebidos indevidamente após a respectiva notificação, caso esses não sejam providos. Após, devem ser remetidos ao Tribunal documentos comprobatórios de que a inativa foi cientificada da deliberação desta Corte.
15.	Por fim, esclareço que o ato em questão deu entrada nesta Corte de Contas em 2020, não se aplicando a sistemática definida pelo Plenário, mediante o Acórdão 122/2021 (rel. min. Walton Alencar Rodrigues) , na linha de observar o Recurso Extraordinário 636.553, em que foi fixado prazo de cinco anos para que o TCU registre os atos de concessão inicial de aposentadoria, reforma ou pensão, após o qual serão considerados "tacitamente registrados", podendo posteriormente o ato que contenha alguma ilegalidade ser submetido ao procedimento de revisão de ofício, com base no art. 54 da Lei 9.784/1999 c/c o art. 260, § 2º, do Regimento Interno/TCU.
		Ante o exposto, manifesto-me por que seja adotada a deliberação que ora submeto a este Colegiado.
TCU, Sala das Sessões, em 08 de fevereiro de 2022.
MARCOS BEMQUERER COSTA
Relator